臺灣基隆地方法院民事判決　九十三年度訴字第四一號
　　原　　　告　金鍛工業股份有限公司
　　法定代理人　己○○
　　訴訟代理人　郭惠吉律師
　　被　　　告　戊○○　　　　　　　　住台北市○○路四二０之一號
　　訴訟代理人　黃雅羚律師
　　被　　　告　丙○○　　　　.
　　　　　　　　丁○○　　　　.
　　　　　　　　乙○○　　　　.
　　　　　　　　甲○○　　　　.
右當事人間請求分割共有物事件，本院於民國九十三年三月四日言詞辯論終結，判決
如下：
    主    文
兩造共有坐落台北縣萬里鄉○○里○○段瑪鍊港內小段一四九之八地號之土地，應予
原物分割。分割方法：如附圖所示Ｂ部分，面積一三六平方公尺之土地由被告分別共
有取得，其中被告戊○○應有部分為二分之一，被告丙○○、丁○○、乙○○及甲○○應有部分各為八分之一；一四九之八地號其餘土地面積六七九平方公尺部分由原告
單獨取得。
原告應給付被告戊○○新台幣陸萬貳仟伍佰元，給付被告丙○○、丁○○、乙○○及
甲○○各新台幣壹萬伍仟陸佰貳拾伍元之補償金。
訴訟費用由被告戊○○負擔十二分之一，被告丙○○、丁○○、乙○○及甲○○各負
擔四十八分之一，餘由原告負擔。
    事    實
甲、原告方面：
一、聲明：請准將坐落台北縣萬里鄉○○里○○段瑪鍊港內小段一四九之八地號之土
    地（下稱系爭土地），予以分割。分割方法將台北縣汐止地政事務所民國九十二
　　年六月六日複丈之成果圖所示Ｂ部分，面積一三六平方公尺分割歸被告戊○○、
　　丙○○、丁○○、乙○○及甲○○等五人共有，被告戊○○所有權應有部分為二
　　分之一，被告丙○○、丁○○、乙○○及甲○○所有權應有部分各為八分之一；
　　一四九之八地號其餘土地面積六七九平方公尺分割歸原告單獨所有。
二、陳述：
（一）如主文所示系爭一四九之八地號土地為兩造所共有，土地之地目雖登記為「道
      」惟依台北縣汐止地政事務所九十一年十一月五日複丈之成果圖可知，其中四
      百四十四平方公尺已作為廠房使用，其餘三百七十一平方公尺則在廠房外圍，
      實際上並未作為公共道路使用，並無使用目的上不能分割之性質，兩造間亦未
      訂有不分割期限契約之情。詎原告請求被告分割竟遭拒，爰依民法第八百二十
      四條之規定請求就系爭一四九之八地號土地准為裁判分割，以維權益。
（二）依卷附台北縣汐止鎮地政事務所九十二年六月六日複丈之成果圖所載（即附圖
      ），Ｂ部分之土地固曾為永乘鍛造工業股份有限公司（下稱永乘公司）所占有
      ，惟永乘公司之機械設備、廠房及土地業為原告所收購，現址並變更為原告公
      司二廠，衡諸「盡量依各共有人使用現狀定分割方法，以維持現狀，減少共有
      人所受損害」之裁判分割共有物原則，應將系爭土地上為原告（含二廠）占用
　　　及其外圍之部分，均分割予原告單獨所有，而將附圖所載Ｂ部分，面積一三六
　　　平方公尺分割予被告五人共有，減少原告之損害。
（三）至被告戊○○以避免土地面積過小而無法順利開發使用為由，主張將附圖所示
      Ａ部分之土地分割予伊等共有云云，並不妥適。蓋緊鄰之一四九之九地號係分
      割自一四九之八地號，其土地地目為道、使用分區為山坡地保育區、使用地類
      別為交通用地，就此有土地登記謄本可稽。而一四九之九地號土地除九十一年
      十一月五日複丈成果圖所示一四九之九（乙）部份面積五三平方公尺為永乘公
      司占用外，其餘部分面積九三平方公尺均已開闢為道路。是故該一四九之九地
      號應無再另行開發之可能。
證據：提出土地登記謄本、買賣契約書、現場照片、存證信函等物為證。
乙、被告方面：
    被告丙○○、丁○○、乙○○及甲○○未於言詞辯論期日到場，但曾與戊○○共
    同具狀表示同意分割並繼續維持共有關係，惟希望能將附圖所示Ａ部分分割予被
    告。至被告戊○○則主張：
一、聲明：准將附圖所示Ａ部分，面積一三六平方公尺分割歸被告戊○○應有部分十
    二分之一及丙○○、丁○○、乙○○、甲○○等四人應有部分各四十八分之一分
    別共有，其餘部分之土地歸原告所有。
二、陳述：
（一）被告在同地段共有之土地，除與原告爭執之系爭土地外，尚有緊鄰前開地號土
      地之一四九之九地號土地，該土地面積一四五平方公尺；土地所有權人戊○○
      ，權利範圍分別共有三分之一、許陳幸兒，權利範圍分別共有三分之一、丙○○、丁○○、乙○○、甲○○，權利範圍各分別共有十二分之一。是該地號土
      地面積不大，且被告有三分之一之應有部分。而被告就系爭土地有十二分之一
      之應有部分，丙○○、丁○○、乙○○、甲○○等人則各有四十八分之一之應
      有部分。據此，被告戊○○等五人若可分得Ａ部分土地，則因緊鄰一四九之九
      地號土地，地形即可呈現較完整、面積更可高達二百八十一平方公尺，對於被
      告戊○○等五人而言，若欲為其他用途當可避免因土地面積過小而無法使用的
      困境。是被告主張Ａ部分，面積一三六平方公尺之土地分割為戊○○等五人各
      別按其應有部分登記為分別共有，其餘部分土地歸原告單獨所有較妥。
（二）原告將永乘公司收購後，已將公司右側打通而與原為永乘公司之廠房互通並呈
      為一完整廠區，又車輛入出亦係自原告金鍛公司之大門進出，是系爭土地靠近
      一四九之九地號之土地部分分割為被告戊○○等五人所有，並不影響原告之權
      益，且原告公司分得扣除Ａ部分所剩之土地，對於原告金鍛公司而言，亦能地
      盡其利而無不妥之處。
三、證據：提出土地登記謄本為證。
丙、本院依原告聲請，履勘系爭土地並函請台北縣汐止地政事務所派員會勘、複丈，
    並命台灣不動產鑑定有限公司鑑定系爭土地價格。
    理    由
甲、程序方面：
一、本件原告起訴請求分割系爭土地時，其所有權應有部分僅有二分之一，於訴訟進
    行中增加為六分之五，原告乃變更聲明如事實欄所述，增加應分割予原告之位置
    、面積，經核係屬擴張應受判決事項之聲明，於法有據，應予准許。又本件原為
    應適用簡易訴訟程序之事件，因原告為訴之變更而應適用通常訴訟程序，業據本
    院當庭裁定改用，先予敘明。
二、本件被告丙○○、丁○○、乙○○及甲○○未於言詞辯論期日到場，核無民事訴
    訟法第三百八十六條各款所列情形，爰依原告聲請，由其一造辯論而為判決。
乙、實體方面：
一、原告主張：系爭土地為兩造共有，未有不能分割之情形，兩造亦未訂有不分割期
    限之契約，原告請求被告協議分割竟遭拒，爰起訴請求裁判分割，並主張將附圖
    所示Ｂ部分分割予被告共有，其餘部分則歸原告單獨所有。被告則以：其等同意
    分割，並於分割後繼續維持共有關係。但因被告等尚與訴外人許陳幸兒共有同地
    段一四九─九地號之土地，故請求將附圖所示Ａ部分分割歸被告共有，以便將來
    得與一四九─九地號作整體利用等語，資為抗辯。
二、按共有物除因物之使用目的不能分割，或契約訂有不分割期限外，得隨時請求分
    割共有物；又分割之方法不能協議者，任何共有人得聲請法院分割，民法第八百
    二十三條第一項及第八百二十四條第二項分別定有明文。查本件原告主張系爭土
    地為兩造共有，兩造並未以契約約定不得分割，亦無因物之使用目的不能分割之
    情形等事實，業經原告提出土地登記簿謄本為證，且經本院履勘現場查明屬實，
    製有勘驗筆錄及現場照片多件附卷可稽，並為被告所是認，堪信為真實。兩造現
    既就分割之方法不能協議，原告訴請裁判分割，原無不合，應予准許。是本件首
    應審酌者，為如何訂定分割之方法始能符合兩造之最大利益？
三、經查：系爭土地面積為八百一十五平方公尺，其中四百四十四平方公尺現由原告
    、永乘公司、久松公司之廠房占用，另外三百七十一平方公尺則在上開廠房之外
    圍空地，緊接道路但並未做道路使用，現久松公司之廠房為原告承租使用，永乘
    公司之廠房則由原告買下改為原告公司二廠等事實，業經本院多次履勘現場查明
    屬實，並囑託台北縣汐止地政事務所先後於九十一年十一月五日、九十二年六月
    六月施測，製有土地複丈成果圖二件在卷可憑。而兩造各自提出之分割方法，其
    中原告主張應將九十二年六月六日之複丈成果圖（即本件附圖）上所示Ｂ部分面
    積一百三十六平方公尺即久松公司廠房外圍之空地歸被告所有；被告則主張應將
    Ａ部分相同面積之土地即永乘公司廠房占用之土地歸被告所有，彼此之間差距甚
    大。按法院裁判分割共有物，須斟酌各共有人之利害關係，使用情形，共有物之
    性質及價值、經濟效用、符合公平經濟原則，其分割方法始得謂為適當。又分割
    共有物固不受分管契約之拘束，惟盡量依各共有人使用現狀定分割方法，以維持
    現狀，減少共有人所受損害，當不失為裁判分割斟酌之一種原則；最高法院九十
    一年台上字第八０五號及八十二年台上字第一九九０號判決意旨均可資參照。本
    院斟酌上述原則，認Ａ部分係在永乘公司廠房範圍內，現已由原告改為公司二廠
    占有使用中，如無其他特殊之考量，將之歸由原告取得，始能維持系爭土地之現
    有狀態。否則若將之歸由被告取得，日後被告為取回土地勢必請求原告拆屋還地
    ，就此而言，顯將破壞系爭土地之既存狀態，並使兩造重啟訴端，且已設之廠房
    若將之拆除，亦有害於系爭土地之經濟效用，對兩造均難謂有利。雖被告另辯稱
    Ａ部分緊鄰其與訴外人許陳幸兒共有之一四九─九號土地，將之歸由被告取得將
    來可與一四九─九地號之土地做整體利用等語，並提出土地謄本為證。惟經本院
    履勘現場之結果，該一四九─九地號面積僅一百四十五平方公尺，其中五十三平
    方公尺亦為永乘公司之廠房占用，餘均為緊鄰道路之空地，此觀歷次勘驗筆錄及
    上述九十一年十一月五日之複丈成果圖即明。故由該號土地之現狀而觀，如將Ａ
    部分歸被告取得縱能使整體面積加大而較有利用之可能性，但仍須經拆屋還地之
    程序始能為之。況該一四九─九地號之土地尚有其他共有人許陳幸兒，其是否願
    與本件被告合併利用亦在未定之數。故被告此部分所辯僅屬將來之推測，尚非現
    時即可實現者，難認將Ａ部分歸被告取得可為其帶來鉅大之利益。綜上所述，兩
    造所提之分割方法，其中原告所提出者除符合系爭土地之使用現狀，對系爭土地
    之經濟效用較佳，且不致對被告造成現時之損失。而被告所提之方法，除將引致
    另案之訴訟外，對其本身無法取得現時之利益，且將對原告造成立即之損害。兩
    相比較，應以原告所提出者較符合上述判決意旨所示之分割原則。另再參酌系爭
    土地大部分均在原告使用之廠房範圍內，為求土地利用之一致性、整體性，本院
    認應將附圖所示Ｂ部分歸被告取得，並依被告之意願由其維持共有關係，不再細
    分。至扣除Ｂ部分以外之系爭土地範圍，則分歸原告單獨取得，爰酌定分割之內
    容如主文第一項所示。
四、次按法院裁判分割共有物，除應斟酌各共有人之利害關係，及共有物之性質外，
    尚應斟酌共有物之價格，倘共有人中有不能按其應有部分受分配，或所受分配之
    不動產，其價格不相當時，法院非不得命以金錢補償之；最高法院五十七年台上
    字第二一一七號判例亦可資參照。查附圖所示Ｂ部分歸由被告取得，其土地所有
    權雖仍存在，但Ｂ部分係位在久松公司之廠房外圍空地，緊鄰馬路，事實上似無
    加以利用之可能，則被告取得該部分之土地僅具象徵意義，實與喪失土地所有權
    無異。而原告取得包括Ａ部分在內之其他土地，大部已做廠房使用，且Ａ部分之
    廠房亦得免受拆除之累，相較之下，原告顯然獲利較多。是單就Ａ、Ｂ兩部分而
    言，無論原、被告何方取得Ａ部分之土地，均可獲致較大利益，故Ａ部分之土地
    價值在兩造主觀上均應高於Ｂ部分。雖本院命台灣不動產鑑定有限公司鑑定系爭
    土地價格之結果，其鑑定報告認系爭土地總價值為九十六萬元，Ａ部分與Ｂ部分
    之價格均相當。惟此乃未考慮兩造對系爭土地之利用現狀所做之判斷，且主要係
    以系爭土地遭徵收之情形為鑑定之背景，並未考慮兩造間主觀上之感情及分割後
    兩造之損益情形在內，尚非全然可資為本件之參考。故本院認該鑑定價格充其量
    只能適用於系爭土地中未被廠房占用之外圍空地部分，已遭廠房占用部分之價格
    應另循其他適當方法計算。次查本件訴訟進行中，原告曾向起訴時之被告許陳幸
    兒購買系爭土地應有部分三分之一之所有權，並撤回對許陳幸兒之訴訟。而原告
    向許陳幸而購買之價格為八十二萬元，此有買賣契約附卷可證。該價格係原告主
    觀上所認定之土地市價，不失為計算系爭土地被廠房占用部分價值之依據。綜合
    上述，本件被告分得Ｂ部分之土地，依上開鑑定價格計算，Ｂ部分之價值為十六
    萬元。原告分得Ａ部分之土地，依其向許陳幸兒購買之價格計算，Ａ部分之價值
    為四十一萬元。Ａ、Ｂ兩部分之價格顯不相當，是以原告分得包括Ａ部分在內之
    土地，至少較被告多得相當於二十五萬元之利益。揆諸上引判例意旨，本院自得
    判命原告補償被告。補償方式即將原告多得之二十五萬元利益一分為二，將其中
    十二萬五千元分由被告等按其土地所有權應有部分之比例加以分配，被告所得金
    額即如主文第二項所示。
五、從而，原告本於土地共有人之地位，起訴請求分割系爭土地，為有理由，應予准
    許，爰由本院酌定分割方法，並命原告以金錢補償被告。
六、兩造其他攻擊防禦方法核於本判決之結果不生影響，另原告於言詞辯論終結後所
    提出之補充辯論意旨狀，本院已無從審酌，於此均不一一論述，併此敘明。
結論：本件原告之訴為有理由，依民事訴訟法第三百八十五條第一項前段、第八十條
之一，判決如主文。
中　　　華　　　民　　　國　　九十三　　年　　　三　　　月　　二十六　　日
~B臺灣基隆地方法院民事庭
~B法　　　官　陳鈺林
右為正本係照原本作成。
如對本判決上訴，須於判決送達後廿日內向本院提出上訴狀。
中　　　華　　　民　　　國　　九十三　　年　　　三　　　月　　二十八　　日
~B法院書記官　林建清
